臺灣臺南地方法院民事判決
108年度訴字第1324號
原      告  陳丁溪  
訴訟代理人  王燕玲律師
被      告  陳鴻儀  
            陳瑞峰  

            陳瑞山  




            鄭枝美子即鄭全祥之繼承人

            顏春勇即鄭全祥之繼承人


            顏志昌即鄭全祥之繼承人

            邱中木即鄭全祥之繼承人

            邱新即鄭全祥之繼承人

            邱俊為即鄭全祥之繼承人



上列當事人間請求分割共有物事件，經本院於民國109年12月16
日言詞辯論終結，判決如下：
    主  文
一、被告鄭枝美子、顏春勇、顏志昌、邱中木、邱新、邱俊為應
    就被繼承人鄭全祥所有坐落台南市○○區○○段○○○地號土地應
    有部分六三三六分之一三八，辦理繼承登記。
二、兩造共有坐落臺南市○○區○○段○○○地號、面積一三八五五點
    三六平方公尺土地，應予分割如附圖(即臺南市新化地政事
    務所民國一０九年十一月四日所測字第一０九０一０三四五七號
    函檢附之複丈成果圖)所示，編號A部分，面積六七七六點七
    九平方公尺，分歸被告陳瑞峰、陳瑞山取得，並按原應有部
    分比例維持共有；編號B部分，面積三０一點七七平方公尺，
    分歸被告鄭枝美子、顏春勇、顏志昌、邱中木、邱新、邱俊
    為取得，並保持公同共有；編號C部分，面積三三八八點四
    平方公尺，分歸原告取得；編號D部分，面積三三八八點四
    平方公尺，分歸被告陳鴻溪取得。
三、訴訟費用由兩造按附表一所示之比例負擔。　
    事實及理由
壹、程序方面
一、被告陳鴻儀、陳瑞峰、陳瑞山、鄭枝美子、顏春勇、顏志昌
    、邱中木、邱新、邱俊為經合法通知，未於言詞辯論期日到
    場，核無民事訴訟法第386條所列各款情形，爰依原告之聲
    請，由其一造辯論而為判決。
二、按繼承人有數人時，在分割遺產前，各繼承人對於遺產全部
    為公同共有；因繼承、強制執行、公用徵收或法院之判決或
    其他非因法律行為，於登記前已取得不動產物權者，應經登
    記，始得處分其物權，民法第1151條、第759條分別定有明
    文。且共有之不動產之共有人中一人死亡，他共有人請求分
    割共有物時，為求訴訟之經濟起見，可許原告就請求繼承登
    記及分割共有物之訴合併提起，即以一訴請求該死亡之共有
    人之繼承人辦理繼承登記後，與原告及其餘共有人分割共有
    之不動產(最高法院70年度第2次民事庭會議決議參照)。查
    ，坐落臺南市○○區○○段000地號土地（下稱系爭土地）之共
    有人鄭全祥於起訴前死亡，其繼承人就系爭土地尚未辦理繼
    承登記，此有土地登記謄本在卷可稽，是原告具狀追加訴請
    鄭枝美子、顏春勇、顏志昌、邱中木、邱新、邱俊為應先就
    鄭全祥之應有部分辦理繼承登記之聲明(見本院卷第189頁)
    ，核與前開說明，亦無不合，應予准許。
三、次按不變更訴訟標的，而補充或更正事實上或法律上之陳述
    者，非為訴之變更或追加，民事訴訟法第256條定有明文。
    本件原告起訴時之聲明原係請求：「兩造共有系爭土地，面
    積13,855.36平方公尺，分割如108年度新調字第171號卷第1
    9頁所示（實際位置以測量後為準）。」，嗣經臺南市新化
    地政事務所繪測結果，更正聲明如後述（見本院卷第396頁
    ）。經核原告並未變更訴訟標的，僅更正事實上之陳述，非
    為訴之變更，依前開規定，應予准許。
貳、實體方面
一、原告起訴主張：
  ㈠系爭土地為兩造共有，應有部分如附表二所示，共有人間並
    無不分割之協議，亦無因物之使用目的不能分割之情形。共
    有人無法達成分割協議，爰請求被告鄭枝美子、顏春勇、顏
    志昌、邱中木、邱新、邱俊為辦理繼承登記，並依民法第82
    3條第1項規定，請求裁判分割等語。
  ㈡並聲明：
  1.被告鄭枝美子、顏春勇、顏志昌、邱中木、邱新、邱俊為就
    被繼承人鄭全祥所有坐落台南市○○區○○段000地號土地應有
    部分6336分之138平方公尺應辦理繼承登記。
  2.兩造共有坐落臺南市○○區○○段000地號、面積13855.36平方
    公尺土地，分割臺南市新化地政事務所民國109年11月4日所
    測字第1090103457號函檢附之複丈成果圖(複丈日期：109年
    11月3日)如109年9月30日所提出之分割方案。
  3.訴訟費用由兩造按如上開複丈成果圖所示應有部分比例分擔
    。
二、被告陳鴻儀、陳瑞峰、陳瑞山、鄭枝美子、顏春勇、顏志昌
    、邱中木、邱新、邱俊為未於言詞辯論期日到場，亦未提出
    書狀為任何聲明或陳述。
三、本院得心證之理由：
　㈠原告主張系爭土地之共有人及應有部分詳如附表二所示，而
    其中原共有人即被繼承人鄭全祥於38年6月15日已死亡，其
    繼承人或輾轉繼承人為被告鄭枝美子、顏春勇、顏志昌、邱
    中木、邱新、邱俊為，尚未辦理繼承登記等情，並提出土地
    登記第一類謄本、戶籍謄本、繼承系統表為證（108年度新
    調字第171號卷第83至91頁；下稱調字卷)，堪信為真實。是
    原告依民法第1151條、第759條規定，請求被告鄭枝美子、
    顏春勇、顏志昌、邱中木、邱新、邱俊為就被繼承人鄭全祥
    所有系爭土地應有部分6336分之138辦理繼承登記，核屬有
    據，應予准許，爰判決如主文第1項所示。。
　㈡次按各共有人，除法令另有規定外，得隨時請求分割共有物
    。但因物之使用目的不能分割或契約訂有不分割之期限者，
    不在此限。共有物之分割，依共有人協議之方法行之。分割
    之方法不能協議決定，或於協議決定後因消滅時效完成經共
    有人拒絕履行者，法院得因任何共有人之請求，命為下列之
    分配：一、以原物分配於各共有人。但各共有人均受原物之
    分配顯有困難者，得將原物分配於部分共有人。二、原物分
    配顯有困難時，得變賣共有物，以價金分配於各共有人；或
    以原物之一部分分配於各共有人，他部分變賣，以價金分配
    於各共有人。以原物為分配時，如共有人中有未受分配，或
    不能按其應有部分受分配者，得以金錢補償之。以原物為分
    配時，因共有人之利益或其他必要情形，得就共有物之一部
    分仍維持共有，民法第823條第1項、第824條第1項至第4項
    分別定有明文。查系爭土地為兩造所共有，應有部分如附表
    二所示，兩造就系爭土地未定有不分割之特約，亦無因物之
    使用目的而不能分割之情形，經本院調解，惟因被告均未到
    庭，而無法達成分割之協議等情，則原告依據前揭規定，訴
    請裁判分割系爭土地，自屬有據。
　㈢復按分割共有物之訴，係就有共有關係之共有物，以消滅共
    有關係為目的，予以分割，使共有人就共有物之一部分單獨
    取得所有權之形成訴訟。另按裁判分割共有物，屬形成判決
    ，法院定共有物之分割方法，固應斟酌當事人之聲明、共有
    物之性質、分割後之經濟效用、各共有人之意願、利害關係
    ，而本其自由裁量權為公平合理之分配，但並不受當事人聲
    明、主張或分管約定之拘束(最高法院著有91年度台上字第7
    28號、89年度台上字第724號、93年度台上字第1797號判決
    意旨參照)。
　1.經查，系爭土地之地形並非方正完整，略呈三角型，東北側
    現有原告與被告陳鴻儀共同種植之玉米，西南側則有被告陳
    瑞峰種植之類似行道樹之樹木，除東側接臨629地號土地處
    現鋪設柏油，供道路通行使用外，其餘位置與其他土地接鄰
    處，並無道路或小徑可供對外通行等情，業經本院到場勘驗
    屬實，並製有勘驗測量筆錄、現場照片，復有系爭土地地籍
    圖謄本在卷可參（見本院卷第123至131頁；調字卷第19頁)
    。
　2.次查，本件僅原告提出分割方案，被告均未提出分割方案。
    本院審酌系爭土地之面積、各共有人持分比例及使用現況，
    認本件以原物分配並無困難，且原告方案並無明顯不利於各
    共有人之情形，而兩造取得之土地，皆臨東側道路，均可對
    外通行，是認原告方案應屬妥適之分割方案，爰判決系爭土
    地分割如主文第2項所示。
四、綜上所述，系爭土地在性質上或使用目的上並無不能分割之
    情事，亦無不予分割之約定，惟兩造就分割方法無法以達成
    協議方式為之。本院審酌系爭土地之使用狀況、對外通行問
    題、位置、共有人分割之利益及意願等一切情狀，認原告提
    出如附圖所示方案符合系爭土地分割之經濟效用及共有人全
    體之利益，應屬適當之分割方法。從而，原告本於共有人之
    地位，起訴請求被告鄭枝美子、顏春勇、顏志昌、邱中木、
    邱新、邱俊為就被繼承人鄭全祥所遺系爭土地應有部分辦理
    繼承登記，並依民法第823條第1項、第824條第2項之規定，
    請求分割系爭土地，均有理由，應予准許，爰判決如主文第
    1項、第2項所示。
五、末按因共有物分割、經界或其他性質上類似之事件涉訟，由
    敗訴當事人負擔訴訟費用顯失公平者，法院得酌量情形，命
    勝訴之當事人負擔其一部，民事訴訟法第80條之1定有明文
    。本院審酌被告雖為敗訴之當事人，惟本件訴訟乃因共有物
    分割涉訟，分割結果對於兩造均屬有利，由敗訴當事人負擔
    訴訟費用顯失公平，認本件訴訟費用應由兩造各按應有部分
    之比例分擔，較為公允，爰諭知如主文第3項所示。
六、訴訟費用負擔之依據：民事訴訟法第78條、第80條之1、第8
    5條第2項。
中　　華　　民　　國　　110 　年　　1 　　月　　7 　　日
                  民事第三庭    法  官  田幸艷
以上正本係照原本作成。
如不服本判決，應於送達後廿日內，向本院提出上訴狀並表明上
訴理由，如於本判決宣示後送達前提起上訴者，應於判決送達後
廿日內補提上訴理由書（須附繕本）。
如委任律師提起上訴者，應一併繳納上訴審裁判費。
中　　華　　民　　國　　110 　年　　1 　　月　　11　　日
                                書記官  駱映庭
附表一：
┌─────┬──────────┐
│姓名      │原應有部分比例及訴訟│
│          │費用分擔之比例      │
├─────┼──────────┤
│鄭枝美子  │公同共有6336分之138 │
├─────┤（訴訟費用連帶負擔）│
│顏春勇    │                    │
├─────┤                    │
│顏志昌    │                    │
├─────┤                    │
│邱中木    │                    │
├─────┤                    │
│邱新      │                    │
├─────┤                    │
│邱俊為    │                    │
├─────┼──────────┤
│陳鴻儀    │12672分之3099       │
├─────┼──────────┤
│陳瑞峰    │6336分之1550        │
├─────┼──────────┤
│陳瑞山    │6336分之1549        │
├─────┼──────────┤
│陳丁溪    │12672分之3099       │
└─────┴──────────┘
附表二
共有人 應有部分比例 鄭全祥 6336分之138 陳鴻儀 12672分之3099    陳瑞峰 6336分之1550 陳瑞山 6336分之1549    陳丁溪 12672分之3099